【裁判字號】    99,交聲,847
【裁判日期】    990521
【裁判案由】    聲明異議
【裁判全文】
臺灣高雄地方法院交通事件裁定         99年度交聲字第847號
原處分機關  高雄市政府交通局
異  議  人  甲○○
即受處分人
上列異議人因違反道路交通管理處罰條例案件，對於高雄市政府
交通局民國99年3 月11日所為之裁決（高市交裁字第裁32-B0000
0000號），聲明異議，本院裁定如下：
    主  文
原處分撤銷。
甲○○汽車駕駛人，駕駛汽車經測試檢定酒精濃度超過規定標準
，壹年內禁止考領普通重型機器腳踏車駕駛執照，並應接受道路
交通安全講習。
    理  由
一、異議意旨略以：異議人即受處分人趙勇助於民國99年1 月23
    日6 時18分駕駛車號NB9-475 號重型機車，因酒後自摔在地
    而經警查獲，然異議人謀職及載送家人均需駕車，若遭原處
    分機關吊扣異議人汽車駕駛執照24個月（應為12個月之誤繕
    ），將造成異議人無法照料親人就診，為此懇請法院撤銷原
    處分等語。
二、本件異議人酒後駕車之違規行為單一，而罰鍰、吊扣駕駛執
    照及施以道路交通安全講習等法律效果（處罰效果）與違規
    行為之存否俱無從分離，且聲明異議係由法院審查受處分人
    所涉之違規事實是否成立，及原處分所適用之法條是否正確
    、裁罰是否適當，是為貫徹司法審查作用，並避免法院嗣認
    定駕駛人並無交通違規行為，惟駕駛人卻已遭原處分機關裁
    處罰鍰、吊扣駕駛執照及施以道路交通安全講習等確定之不
    合理現象，本院自應就原處分罰鍰、吊扣駕駛執照及施以道
    路交通安全講習等法律效果予以審理，且於對原處分失當時
    ，應自為處分，並就罰鍰、吊照及安全講習等處罰效果，宜
    為一併重新諭知（臺灣高等法院所屬法院98年法律座談會刑
    事類提案第23號研討結果意旨參照），合先指明。
三、按汽車（含機器腳踏車）駕駛人，駕駛汽車經測試檢定，酒
    精濃度超過規定標準者，處15,000元以上60,000元以下罰鍰
    ，並當場移置保管其車輛及吊扣其駕駛執照1 年；汽車駕駛
    人，有第35條第1 項規定之情形，應接受道路交通安全講習
    ；汽車駕駛人違反本條例規定，應受吊扣駕駛執照處分，於
    汽車駕駛人係無駕駛執照駕車者，在所規定最長吊扣期間內
    ，不得考領駕駛執照，道路交通管理處罰條例第35條第1 項
    第1 款、第24條第1 項第2 款、第67條第6 項分別定有明文
    。又一行為同時觸犯刑事法律及違反行政法上義務規定者，
    依刑事法律處罰之。但其行為應處以其他種類行政罰或得沒
    入之物而未經法院宣告沒收者，亦得裁處之。前項行為如經
    不起訴處分或為無罪、免訴、不受理、不付審理之裁判確定
    者，得依違反行政法上義務規定裁處之，行政罰法第26條規
    定甚明。其立法意旨在於，刑罰與行政罰同屬對不法行為之
    制裁，而刑罰之懲罰作用較強，故一行為同時觸犯刑事法律
    及違反行政法上義務規定時，依刑事法律處罰，即足資警惕
    ，實無為一事二罰再處行政罰之必要，且刑事法律處罰，由
    法院依法定程序為之，較符合正當法律程序，應予優先適用
    。準此，如刑事法律處罰與行政處罰之處罰目的、方式均相
    同，而依刑事法律處罰，即足資警惕時，即無再為行政處罰
    之必要。但罰鍰以外之沒入或其他種類行政罰，因兼具維護
    公共秩序之作用，為達行政目的，行政機關仍得併與裁處。
四、經查，異議人酒後騎乘車牌號碼NB9-475 號重型機車，於99
    年1 月23日6 時18分許，在高雄市○○路上，經警對異議人
    實施酒精濃度測試，測得異議人呼氣酒精濃度達每公升0.86
    毫克，而予以舉發，並由原處分機關即高雄市政府交通局於
    99年3 月11日以異議人違反道路交通管理處罰條例第35條第
    1 項第1 款規定為由，裁處罰鍰45,000元（並註記因刑事判
    決罰金55,000元，已逾本條例第35條第8 項規定，罰鍰予以
    免罰），吊扣普通小型車駕駛執照12個月（併參本院卷第12
    頁高雄市政府交通局99年4 月2 日函文說明第二點所載），
    並應參加道路交通安全講習，有高雄市政府交通局99年3 月
    11 日 高市交裁字第裁32-B 00000000 號違反道路交通管理
    事件裁決書、臺灣高雄地方法院99年度審交簡字第958 號刑
    事簡易判決、高雄市政府交通局99年4 月2 日函各1 份在卷
    可稽（見本院卷第3 至6 頁、第12頁），是異議人於上開時
    、地有汽車（含機器腳踏車）駕駛人，駕駛汽車（含機器腳
    踏車）經測試檢定酒精濃度超過規定標準之違規事實，應堪
    認定。茲就原處分所為裁罰是否適法妥當，分別論述如下：
  (一)罰鍰部分：
    異議人汽車（含機器腳踏車）駕駛人，駕駛汽車（含機器腳
    踏車）經測試檢定酒精濃度超過規定標準之違規事實，既另
    經本院以99年度審交簡字第958 號刑事簡易判決判處罰金5
    萬5 千元確定，而已逾本件異議人違反道路交通管理處罰條
    例第35條第1 項第1 款規定，依其所駕車種、呼氣酒精濃度
    應處之罰鍰4 萬5 千元，是就罰鍰部分，並無道路交通管理
    處罰條例第35條第8 項之適用，且依行政罰法第26條規定，
    原處分機關自不得再予處罰。
  (二)吊扣駕駛執照部分：
    按修正前道路交通管理處罰條例第68條本規定：「汽車駕駛
    人，因違反本條例及道路交通安全規則之規定，受吊扣或吊
    銷其持有各級車類之駕駛執照」，而於95年3 月1 日修正規
    定為：「汽車駕駛人，因違反本條例及道路交通安全規則之
    規定，受吊銷駕駛執照處分時，吊銷其持有各級車類之駕駛
    執照」。觀其修法意旨，係以「原條文將違規駕駛人所持有
    之各級車類駕駛執照一併吊扣或吊銷，失之過酷，影響人民
    工作及生活甚鉅」為由，而刪除吊扣駕駛人駕駛執照時，應
    吊扣駕駛人持有各級車類駕駛執照之規定。是依現行道路交
    通管理處罰條例，已無得吊扣駕駛人所持有他級駕駛執照之
    依據存在，從而，於為吊扣駕駛執照之處分時，自僅得吊扣
    駕駛人違規時所駕駛該級車類之駕駛執照，以限制其繼續駕
    駛該級車類行駛道路之權利，若駕駛人並無該級車類之駕駛
    執照，即無從執行吊扣駕駛執照之處分，而僅係是否有道路
    交通管理處罰條例第67條第6 項規定之適用，禁止其於一定
    期間內考領駕駛執照之問題。經查，異議人於本件違規時，
    僅考領小型車普通駕駛執照，並未考領普通重型機器腳踏車
    駕駛執照，且原處分機關上開裁決所指應吊扣之異議人駕駛
    執照，係指異議人之小型車普通駕駛執照，有證號查詢機車
    駕駛人資料、證號查詢汽車駕駛人資料、高雄市政府交通局
    99年4 月2 日函及隨函所附汽車駕照基本資料各1 份在卷可
    稽（見本院卷第8 、9 、12、13頁）。然依前揭說明，本件
    異議人既係騎乘普通重型機車違反道路交通管理處罰條例第
    35 條 第1 項第1 款之規定，依法即僅能吊扣其普通重型機
    器腳踏車駕駛執照，並無得吊扣異議人持有他級駕駛執照之
    依據，原處分機關以異議人有上開違規行為，裁處吊扣異議
    人之小型車普通駕駛執照，已難謂係適法之處分。又道路交
    通管理處罰條例第67條第6 項規定：「汽車駕駛人違反本條
    例規定，應受吊扣駕駛執照處分，於汽車駕駛人係無駕駛執
    照駕車者，在所規定最長吊扣期間內，不得考領駕駛執照」
    ，足見道路交通管理處罰條例就無駕駛執照駕車而應受吊扣
    駕駛執照處分之情形，已另設有禁止考領駕駛執照之處罰方
    式，是以，本件異議人於違規時並未持有普通重型機車駕駛
    執照，自無從予以吊扣，而應依道路交通管理處罰條例第67
    條第6 項規定，依法禁止其於1 年內考領普通重型機車駕駛
    執照。至道路交通管理處罰條例第22條第1 項第4 款就汽車
    駕駛人「領有聯結車、大客車、大貨車或小型車駕駛執照，
    駕駛重型機器腳踏車」之違規行為，固另設有處罰規定，而
    與同條例第21條第1 項第1 款之「未領有駕駛執照駕駛小型
    車或機器腳踏車」處罰不同，然此係因上開2 種情形違法程
    度及情節不同，而分設輕重不同之處罰，然就異議人是否有
    合法適當之駕駛執照可駕駛普通重型機器腳踏車而言，上開
    2 種情形並無二致，而均應認無合法適當之駕駛執照，此觀
    道路交通處罰條例第21條第1 項第1 款、第22條第1 項第4
    款規定之情形，均係禁止駕駛人駕駛自明。是本件異議人雖
    有小型車普通駕駛執照，然無合法適當之駕駛執照可駕駛「
    普通重型機器腳踏車」，仍應認屬無駕駛執照駕車，而有道
    路交通管理處罰條例第67條第6 項規定之適用，附此敘明。
  (三)道路交通安全講習部分：
    道路交通安全講習為罰鍰以外之其他種類之行政罰，兼具維
    護公共秩序之作用，為達行政目的，衡諸行政罰法第26條第
    1 項但書規定及前揭第三點說明，原處分機關仍得予以裁處
    ，並無違誤。
五、綜上所述，原處分機關對異議人裁處應接受道路交通安全講
    習部分，固依法有據。然原處分機關對異議人吊扣小型車普
    通駕駛執照12個月部分，既有上述未洽之處，則異議人本件
    聲明異議，為有理由，自應由本院將原處分予以撤銷，並依
    道路交通管理處罰條例第35條第1 項第1 款、第67條第6 項
    、第24條第1 項第2 款規定，自為裁定如主文第2 項所示，
    以資適法。
據上論斷，應依道路交通案件處理辦法第20條前段，道路交通管
理處罰條例第35條第1 項第1 款、第67條第6 項、第24條第1 項
第2 款，裁定如主文。
中    華    民    國    99    年    5     月    21    日
                  交通法庭  法  官  林永村
以上正本證明與原本無異。
如不服本裁定，應於收受送達後5 日內向本院提出抗告狀。
中    華    民    國    99    年    5     月    21    日
                            書記官  王珮樺

司法院資訊處製作；財團法人民間司法改革基金會備份。
